【裁判字號】    95,裁,1840
【裁判日期】    950817
【裁判案由】    綜合所得稅
【裁判全文】
最  高  行  政  法  院  裁  定
                                     95年度裁字第01840號
上  訴  人  甲○○
被 上訴 人  財政部臺北市國稅局
代  表  人  張盛和
上列當事人間因綜合所得稅事件，上訴人對於中華民國94年4月
22日臺北高等行政法院93年度簡字第1459號判決，提起上訴，本
院裁定如下：
    主  文
上訴駁回。
上訴審訴訟費用由上訴人負擔。
    理  由
一、按對於適用簡易程序之裁判提起上訴或抗告，須經本院許可
    ，且該許可以訴訟事件所涉及之法律見解具有原則性者為限
    ，行政訴訟法第235條定有明文。所謂具有原則性，係指該
    事件所涉及之法律見解，有統一法律解釋之必要者而言。
二、上訴人係新陸開發股份有公司（下稱新陸開發公司）之股東
    ，就其民國（下同）88年度綜合所得稅之結算申報案，經被
    上訴人認定，其有「短、漏報取自新陸開發公司以出售土地
    增益之資本公積轉增資後又辦理減資之營利所得新臺幣（下
    同）1,171,200元」之違章行為存在。被上訴人乃依財政部
    臺灣省北區國稅局（下稱北區國稅局）之通報，併入上訴人
    當年度綜合所得總額中，核定其綜合所得總額為1,320,259
    元，淨額為1,127,232元，並按其所漏稅額114,606元處罰鍰
    57,300元（計至百元止）。上訴人對被上訴人核定其取自新
    陸公司營利所得部分，所為補稅及處以罰鍰不服，循序提起
    行政訴訟，為原審法院93年度簡字第1459號判決駁回。
三、上訴意旨略謂：(一)財政部75年12月8日台財稅第7518357號函
    釋係釋示分配盈餘予股東時屬營利所得。本件非分配盈餘而
    係股票，屬於股本，於公司清算時再課徵所得稅，新陸公司
    仍營業中，並未清算。財政部65年1月27日台財稅第30522號
    、84年3月22日台財稅第841611446號函釋亦係闡述公司辦理
    結算清算之規定，於本件均無適用。(二)原判決引用之財政部
    75年12月8日以台財稅第7518357號函及84年3月22日台財稅
    第841611446號函，僅闡述資本公積轉增資配發之股票股利
    性質上應為營利所得，並未再提示與新陸公司辦理減資，發
    放現金予股東應課徵所得稅之任何賦稅法令函釋法源，且原
    判決亦認被上訴人引用之上開函僅為係屬營利所得之佐證，
    而非確實課徵所得稅之依據，惟原判決僅以推理抽象方式認
    定本件應向新陸公司辦理減資發放現金予股東課徵股東所得
    稅，卻並未同時提出任何賦稅法令支持應課稅理由，又無法
    提出運用免稅資本公積轉增資股票，減資發放現金應否課徵
    新陸公司股東所得稅之稅賦法令依據及函釋法源；足證原判
    決違背法令，明顯違背憲法第19條、第22條、第23條。(三)運
    用免稅資本公積辦理增減資，迄今稅捐稽徵機關並無合法之
    立法或課徵所得稅之法源可供政府機關或人民遵循，故被上
    訴人不得無法令自行立法誤解法令以不適用推理抽象型態，
    以不當手段達課稅目的；況上訴人在無課稅法源規範下，亦
    在不知情是否應申報所得稅之情形，應無過失及應注意而未
    注意之過失，故上訴人不應補稅與處罰鍰。(四)被上訴人認新
    陸公司辦理減資發還現金予股東表示已獲得現金之事實，應
    予分派年度課稅，但此並無任何法令依據，至被上訴人引用
    之財政部84年3月22日台財稅第841611446號函，係關於清算
    分配剩餘財產之函令，且若予引用，其課稅時點亦應在清算
    時，方符憲法第19條及第22條之精神；被上訴人擴張解釋類
    推適用假設，使納稅義務人的租稅負擔處於不確定狀態，明
    顯違反法律保留原則。且依行政程序法第8條、第10條規定
    ，本件新陸公司減資將現金還返予股東，從公司法及會計學
    原理觀點係永續經營之商業活動，免稅資本公積轉增資股票
    享有免稅權益尚未喪失，則新陸公司各股東持有之免稅資本
    公積轉增資股票課徵時點應在新陸公司辦理清算解散時。故
    被上訴人不應課徵上訴人88年度綜合所得稅，相對亦不應處
    罰，若認違反所得稅法第110條第1項，亦請比照相同案例即
    臺北高等行政法院91年度訴字第2400號事件，按漏稅額處0.
    2倍處罰云云。
四、本院按：「個人之綜合所得總額，以其全年左列各類所得合
    併計算之：第一類：營利所得：公司股東所獲分配之股利總
    額、合作社社員所分配之盈餘總額、合夥組織營利事業之合
    夥人每年度應分配之盈餘總額、獨資資本主每年自獨資經營
    事業所得之盈餘總額及個人一時貿易之盈餘總額皆屬之。」
    為所得稅法第14條第1項第1類第1款所明定。又依本件行為
    時公司法第238條第3款規定，公司處分資產之溢價收入，固
    應累積為資本公積；而公司將此資本公積以發行新股方式存
    在時，因性質上僅為公司淨值科目之調整，股東保留於公司
    之資產淨值並未變更，故股東取得公司利用資本公積轉增資
    配發之股票，財政部向來之見解，認於取得時，免予計入當
    年度所得課徵所得稅；但因「處分資產之溢價收入」增資而
    配發之股票，本質上是獨立於原有公司資本外所新產生，故
    若此一「處分資產之溢價收入」，於股東已以其他方式使之
    實現時，則股東自因此獲有「所得」乃當然之理。另依行為
    時公司法第168條第1項「公司非依減少資本之規定，不得銷
    除其股份；減少資本，除本法規定外，應依股東所持股份比
    例減少之。」之規定，可知公司辦理減資，乃純為股份之銷
    除，使股份所表彰之股東權絕對消滅；故公司以辦理減資方
    式，以現金收回該公司因辦理增資而無償配發之股票，本質
    上乃公司股份之銷除，即公司因減資而從資本市場抽回之資
    金，不僅未由其他代替性資金所取代，且股東亦因此實質上
    獲得非屬股東原出資額之營利所得，故此時點自為股東營利
    所得實現之時點，乃本院一致之見解。經查，本件上訴人配
    偶為新陸公司股東，而新陸公司於86年間，以出售土地利得
    1,646,791,946元轉列資本公積，並於87年間以資本公積轉
    增資1,525,140,000元，嗣於88年間辦理減資1,488,536,600
    元，並以現金收回原資本公積轉增資所分配之股票；故被上
    訴人乃以上訴人配偶取得新陸公司之減資款係屬營利所得，
    並以取得之88年度為所得實現年度，併課當年度綜合所得稅
    等情，為原審依法認定之事實；而依上開所述，新陸公司此
    一增、減資之過程，實質上即係使新陸公司股東實質取得出
    售資產之增益，並於新陸公司透過減資以現金向股東收回原
    增資股票時，為上訴人即新陸公司股東此營利所得之實現時
    點甚明；故上訴意旨關於系爭所得之性質及所得實現時點之
    指摘，難謂其所涉及之法律問題意義重大，而有加以闡釋必
    要之情形。另上訴意旨關於上訴人之配偶有無漏報系爭營利
    所得過失之指摘，核屬事實認定問題，亦無涉及法律見解之
    原則性。而上訴意旨關於降低罰鍰倍數之請求，更與法律見
    解無涉。故而，上訴意旨所指摘者，因無涉及法律上之原則
    性，揆諸首開說明，上訴人之上訴，不應許可，其上訴難謂
    合法，應予駁回。
五、依行政訴訟法第249條第1項前段、第104條、民事訴訟法第
    95條、第78條，裁定如主文。
中    華    民    國    95    年    8     月    17    日
                  第五庭審判長法  官  鄭  淑  貞
                              法  官  黃  合  文
                              法  官  吳  明  鴻
                              法  官  林  茂  權
                              法  官  鄭  小  康
以  上  正  本  證  明  與  原  本  無  異
中    華    民    國    95    年    8     月    18    日
                              書記官  蘇  金  全


司法院資訊處製作；財團法人民間司法改革基金會備份。
